ACORDAO-COMPLETO-2518053

ACÓRDÃO 18968/2021 ATA 41/2021 - SEGUNDA CÂMARA

VISTOS, relatados e discutidos estes autos de Recurso de Reconsideração em Tomada de Contas Especial (TCE) interposto por Douglas Gomes da Silva, Presidente da Diretoria Executiva da Associação Orquestra Filarmônica de São Carlos/SP, contra o Acórdão 4597/2021-TCU-Segunda Câmara (relator o Ministro Aroldo Cedraz) , 
ACORDAM os Ministros do Tribunal de Contas da União, reunidos em Sessão da Segunda Câmara, diante das razões expostas pelo Relator, em:
9.1. conhecer do recurso, nos termos dos arts. 32, inciso I, e 33 da Lei 8.443/1992, e, no mérito, dar-lhe provimento parcial para afastar parcelas do débito imputado no item 9.2 do Acórdão 4597/2021-TCU-Segunda Câmara, nos termos dos de modo que o débito remanescente passe a ter a seguinte composição:
	Data da ocorrência
	Valor (R$) 
	Débito/Crédito

	10/06/2011
	800,00
	Débito

	19/07/2011
	800,00
	Débito

	27/09/2011
	800,00
	Débito

	13/10/2011
	800,00
	Débito

	14/11/2011
	800,00
	Débito

	19/11/2011
	1.335,00
	Débito

	27/2/2012
	12.611,66
	Crédito

9.2. informar o recorrente e demais interessados deste acórdão, destacando que o relatório e o voto que o fundamentam podem ser acessados por meio do endereço eletrônico www.tcu.gov.br/acordaos.

Recurso de reconsideração interposto por Douglas Gomes da Silva contra o Acórdão 4597/2021  2ª Câmara, de que foi relator o Ministro Aroldo Cedraz.

Segunda Câmara

Entidades e Órgãos do Governo do Estado de São Paulo

3. Recorrente: Douglas Gomes da Silva (CPF XXX.991.018-XX)

13.1. Ministros presentes: Bruno Dantas (Presidente), Aroldo Cedraz e Raimundo Carreiro (Relator).
13.2. Ministros-Substitutos presentes: Marcos Bemquerer Costa e André Luís de Carvalho.

ACORDAO-COMPLETO-2527061

Acórdão de Relação 721/2022 - Segunda Câmara

Acórdão de Relação

RAIMUNDO CARREIRO

Ministro Aroldo Cedraz

Adoto como Relatório, nos termos do art. 1º, § 3º, inciso I, da Lei 8.443/92 a instrução de peça eletrônica 71, lavrada no âmbito da Secretaria de Recursos (Serur) , a qual foi  endossada pelo subunidade, por delegação de competência do titular da unidade técnica, e pelo representante do Ministério Público junto ao Tribunal de Contas da União (MPTCU) , Subprocurador-Geral Lucas Rocha Furtado (peças 72 e 73) :
INTRODUÇÃO
1.	Trata-se de Recurso de Reconsideração (peça 53) interposto por Douglas Gomes da Silva contra o Acórdão 4597/2021-TCU-Segunda Câmara, de que foi relator o Ministro Aroldo Cedraz (peça 39) .
1.1.	A deliberação recorrida tem o seguinte teor:
ACORDAM os Ministros do Tribunal de Contas da União, reunidos em sessão de Segunda Câmara, ante as razões expostas pelo Relator, em:
9.1. acatar parcialmente as alegações de defesa da Associação Orquestra Filarmônica de São Carlos (CNPJ 09.176.474/0001-63) e de Douglas Gomes da Silva (CPF XXX.991.018-XX) , Presidente da Diretoria Executiva da Associação Orquestra Filarmônica de São Carlos;
9.2. julgar irregulares, nos termos dos arts. 1º, inciso I, 16, inciso III, alíneas "b" e "c", § 2º, da Lei 8.443/1992 c/c os arts. 19 e 23, inciso III, da mesma Lei, e com arts. 1º, inciso I, 209, incisos II e III, 210 e 214, inciso III, do Regimento Interno/TCU, as contas da Associação Orquestra Filarmônica de São Carlos (CNPJ 09.176.474/0001-63) e de Douglas Gomes da Silva (CPF XXX.991.018-XX) , Presidente da Diretoria Executiva da Associação Orquestra Filarmônica de São Carlos, condenando-os solidariamente ao pagamento das importâncias a seguir especificadas, atualizadas monetariamente e acrescidas dos juros de mora, calculada a partir da data discriminada até a data do efetiva quitação do débito, fixando-lhes o prazo de 15 (quinze) dias, para que comprovem, perante o Tribunal, o recolhimento das referidas quantias aos Fundo Nacional de Cultura, nos termos do art. 23, inciso III, alínea "a", da citada lei;
	Data da ocorrência
	Valor (R$) 
	Débito/Crédito

	20/04/2011
	804,89
	Débito

	20/04/2011
	850,22
	Débito

	20/05/2011
	1.161,61
	Débito

	10/06/2011
	800,00
	Débito

	20/06/2011
	764,98
	Débito

	19/07/2011
	800,00
	Débito

	20/07/2011
	1.161,62
	Débito

	19/08/2011
	1.161,62
	Débito

	20/09/2011
	1.168,54
	Débito

	27/09/2011
	800,00
	Débito

	13/10/2011
	800,00
	Débito

	20/10/2011
	1.540,07
	Débito

	14/11/2011
	800,00
	Débito

	18/11/2011
	1.152,53
	Débito

	19/11/2011
	1.335,00
	Débito

	20/12/2011
	1.152,53
	Débito

	18/01/2012
	1.096,17
	Débito

	27/2/2012
	12.611,66
	Crédito

9.3. aplicar individualmente à Associação Orquestra Filarmônica de São Carlos (CNPJ 09.176.474/0001-63) e a Douglas Gomes da Silva (CPF XXX.991.018-XX) , Presidente da Diretoria Executiva da Associação Orquestra Filarmônica de São Carlos, a multa prevista no art. 57 da Lei 8.443/1992 c/c o art. 267 do RI/TCU, no valor de R$ 1000,00 (mil reais) [...];
9.4. autorizar, desde logo, a cobrança judicial das dívidas, caso não atendidas as notificações, na forma do disposto no art. 28, inciso II, da Lei 8.443/1992;
9.5. autorizar também, desde logo, se requerido, com fundamento no art. 28, inciso I, da Lei 8.443, de 1992 c/c o art. 217, §§ 1º e 2º do Regimento Interno, o parcelamento da dívida em até 36 (trinta e seis) parcelas [...];
9.6. enviar cópia deste Acórdão, bem como do Relatório e do Voto que o fundamentam à Procuradoria da República no Estado de São Paulo, nos termos do § 3º do art. 16 da Lei 8.443/1992 c/c o § 7º do art. 209 do Regimento Interno do TCU, para adoção das medidas cabíveis;
9.7. enviar cópia deste acórdão ao Ministério da Cidadania e aos responsáveis, para ciência, informando que a presente deliberação, acompanhada do Relatório e do Voto que a fundamentam, está disponível para a consulta no endereço www.tcu.gov.br/acordaos, além de esclarecer que, caso requerido, o TCU poderá fornecer sem custos as correspondentes cópias, de forma impressa.
HISTÓRICO
2. 	A Secretaria Executiva do Ministério da Cultura aprovou o projeto apresentado pela Associação Orquestra Filarmônica de São Carlos (Pronac 08-2343) por meio da Portaria 758/2008, publicada no DOU, Seção 1, de 24/11/2008, autorizando a captação de R$ 1.597.132,00 no período de 24/11 a 31/12 de 2008 (peça 5, p. 43) , prorrogado para até 31/12/2011 (peça 5, p. 51) .
2.1. 	Assim, o período para execução do projeto cultural foi de 24/11/2008 a 31/12/2011, e o prazo para prestação de contas foi até 30/1/2012 (trinta dias após o término do prazo de execução) .
2.2. 	A proponente captou o montante de R$ 700.000,00 em duas parcelas: R$ 259.724,52 e R$ 440.275,48, ambas em 30/12/2010, sendo o valor total creditado na conta específica em 26/1/2011, conforme recibos e extrato bancário juntados (peça 5, p. 52-53 e 73) .
2.3. 	A Associação Orquestra Filarmônica de São Carlos apresentou a prestação de contas em 5/3/2012 (peça 5, p. 55-112) , complementando-a em 26/3/2012 (peça 5, p. 115) , além de juntar outros documentos (peça 5, p. 142-162, 165-189) .
2.4. 	Em 20/7/2015, a Secretaria de Fomento e Incentivo à Cultura emitiu o Relatório de Execução em que concluiu que o objeto e o objetivo do Pronac 08-2343 foram parcialmente atingidos, recomendando aprovar com ressalva (peça 5, p. 125-126) .
2.5. 	Em 24/11/2016, por meio do Laudo Final sobre a Prestação de Contas, a referida Secretaria do MinC reprovou a prestação de contas do Pronac 08-2343 pelo valor total captado (R$ 700.000,00) , declarando a inadimplência da proponente e do responsável (peça 5, p. 129-131) . Tal reprovação foi formalizada pela Portaria Sefic 745/2016, publicada no DOU, seção 1, de 29/11/2016 (peça 5, p. 136-140) .
2.6. 	Em 22/3/2017, o MinC realizou nova análise e concluiu que o objeto e os objetivos do Pronac 08-2343 foram cumpridos parcialmente. Assim, reprovou a prestação de contas pelo valor histórico de R$ 265.916,05 (peça 5, p. 163-164) . Em seguida, formalizou tal reprovação, declarando a inadimplência da proponente e do responsável por meio da Portaria Sefic 195/2017, publicada no DOU, seção 1 de 28/3/2017 (peça 5, p. 190-191 e 196-198) .
2.7.	Os responsáveis foram notificados em 29/11/2016 (peça 5, p. 132-134) e tomaram ciência da reprovação da prestação de contas em 13/12/2016 (peça 5, p. 142-143) .
2.8. 	Em 9/10/2017 foi instaurado o processo de tomada de contas especial (peça 9) . No Relatório de Tomada de Contas Especial, de 10/10/2017 (peça 10) , o tomador de contas apontou prejuízo ao erário no valor original de R$ 265.916,05, imputando-o à Associação Orquestra Filarmônica de São Carlos, como proponente, e ao Sr. Douglas Gomes da Silva, como responsável.
2.9. 	A Controladoria-Geral da União emitiu o relatório de auditoria em 17/8/2018 (peça 8, p. 1-3) , em concordância com o relatório do tomador de contas. O certificado de auditoria e o parecer do dirigente do órgão de controle interno concluíram pela irregularidade das presentes contas (peça 8, p. 4 e 6) . Em 13/9/2018, o ministro responsável pela área atestou haver tomado conhecimento das conclusões contidas no relatório e certificado de auditoria, bem como do parecer conclusivo do dirigente do órgão de controle interno, manifestando-se pela irregularidade das contas, e determinou o encaminhamento do processo ao Tribunal de Contas da União (peça 15) .
2.10. 	No âmbito do TCU, foi promovida a citação dos responsáveis por meio dos Ofícios 922/2019-TCU-Secex-TCE, de 11/3/2019 e 1605/2019- TCU-Secex-TCE, de 10/4/2019 (peças 22 e 30) , dos quais os responsáveis tomaram ciência, conforme Avisos de Recebimento às peças 23 e 32.
2.11. 	Após um pedido de prorrogação de prazo, acatado pelo Tribunal (peças 25 e 27) , os responsáveis apresentaram defesa de forma conjunta (peça 33) . Em 19/10/2019 a SecexTCE concluiu a instrução dos autos (peças 34-36) . Em 5/8/2020 o Ministério Público emitiu seu parecer, concordando com a proposta da unidade técnica (peça 37) .
2.12.	A Segunda Câmara do Tribunal julgou a presente tomada de contas especial por meio do Acórdão 4597/2021, proferido na sessão realizada em 23/3/2021 (peça 39) . Do qual o Sr. Douglas Gomes da Silva interpôs o Recurso de Reconsideração (peça 53) que será analisado a seguir.
EXAME DE ADMISSIBILIDADE
3.	Reitera-se o exame de admissibilidade realizado pelo SAR/Serur (peças 55/56) , que propôs conhecer do recurso e suspender os efeitos dos itens 9.2, 9.3 e 9.4 do Acórdão 4597/2021-TCU-Segunda Câmara, estendendo-os aos demais devedores solidários, com fundamento nos artigos 32, inciso I, e 33 da Lei 8.443/1992. O eminente Ministro Raimundo Carreiro conheceu do recurso, como propôs esta Serur (peça 59) .
EXAME DE MÉRITO
4.	Constitui objeto do presente recurso analisar se:
	a) os recibos de pagamento à Sra. Luciana de Araújo Caixeta, no valor total de R$ 4.892,91, que haviam sido impugnados por ausência de assinatura, agora reapresentados com a assinatura dela, juntamente com cópia de e-mail enviado para o recorrente e da Dirf 2012, são suficientes para elidir o débito nesse valor (peça 53, p. 2-4) ;
	b) os comprovantes de pagamento de Imposto de Renda de Pessoa Jurídica (IRPJ) no total de R$ 12.014,78, impugnados por terem sido considerados despesas próprias da entidade, na realidade, trata-se de Imposto de Renda Retido na Fonte (IRRF) de prestadores de serviço, o que pode ser comprovado também pela DIRF 2012, ano-calendário 2011 (peça 53, p. 5-13) ; e
	c) podem ser aceitas as justificativas ora apresentadas para os pagamentos pela prestação de serviços de contabilidade, totalizando R$ 4.000,00, impugnados por não haver autorização para a contratação de serviços terceirizados de contabilidade, mas apenas de um diretor administrativo, financeiro e contábil, o que ocorreu, conforme recibos à peça 33, p. 8, 28 e 29 (peça 53, p. 13-17) .
5. Dos recibos de pagamento à Sra. Luciana de Araújo Caixeta no valor total de R$ 4.892,91
5.1.	O recorrente afirma que, por razões técnicas, a impressão dos comprovantes mencionados na peça 5, p. 37, 51 e 90 ficou ilegível. Como prova da verdade e da boa-fé, colacionou abaixo e-mail recebido da Sra. Luciana Caixeta, os recibos assinados por ela e cópia da DIRF-2012.
Análise
5.2.	A análise da irregularidade em questão encontra-se no Relatório do Acórdão recorrido, nos termos abaixo transcritos (peça 41, p. 6) :
25. Acerca da irregularidade de comprovantes sem assinatura (item "a.3") , nota-se que alguns dos documentos enviados pelos responsáveis ainda permanecem sem a assinatura dos prestadores de serviços. São eles:
	Data da ocorrência
	Valor (R$) 
	Recibo sem assinatura
	Item da tabela dos responsáveis*

	1º/4/2011
	1.499,93
	Peça 5, p. 9
	4

	6/4/2011
	3.186,92
	Peça 5, p. 27
	20

	12/4/2011
	1.364,93
	Peça 5, p. 37
	30

	29/6/2011
	1.763,99
	Peça 5, p. 51
	44

	1º/9/2011
	3.313,83
	Peça 5, p. 68
	61

	26/12/2011
	1.763,99
	Peça 5, p. 90
	84

* peça 33, p. 2-5
26. A não assinatura dos recibos contraria o disposto no art. 30 da IN STN 1/1997 e prejudica a confirmação de que os valores foram efetivamente pagos aos beneficiários informados, rompendo o nexo causal entre os recursos repassados e as despesas informadas. Por essa razão, não se aceitariam como evidência da boa e regular aplicação dos recursos federais os documentos listados na tabela acima.
27. Todavia, alguns desses recibos são relativos a pagamentos efetuados ao Sr. Douglas Gomes da Silva pela prestação de serviços como coordenador geral e como músico violista do projeto. Havendo nos autos outros recibos assinados por ele pela prestação desses mesmos serviços em outros meses (peça 5, p. 171) e sendo ele diretor presidente da Associação Orquestra Filarmônica de São Carlos, entendemos que é possível estabelecer o nexo de causalidade, aceitando os documentos constantes da peça 33, p. 9, 27, 68 como evidência da aplicação dos recursos, no total de R$ 8.000,68.
28. Quanto aos demais recibos, relativos a pagamentos que teriam sido realizados à Sra. Luciana de Araújo Caixeta, por não haver nos autos elementos que permitam estabelecer o nexo de causalidade, mantem-se a impugnação destes lançamentos no total de R$ 4.892,91, da seguinte maneira [destaque acrescido]:
	Data da ocorrência
	Valor (R$) 
	Recibo sem assinatura
	Item da tabela dos responsáveis

	12/4/2011
	1.364,93
	Peça 5, p. 37
	30

	29/6/2011
	1.763,99
	Peça 5, p. 51
	44

	26/12/2011
	1.763,99
	Peça 5, p. 90
	84

5.3.	Observa-se que os recibos de pagamento ora trazidos pelo recorrente, com assinatura da Sra. Luciana de Araújo Caixeta (peça 53, p. 3-4) , de fato correspondem àqueles que haviam sido apresentados sem assinatura e que por esse motivo a unidade técnica propôs impugná-los (peça 33, p. 37, 51 e 90) .
5.4.	No entanto, ao compulsar os autos, verificou-se que o Relator deixou de seguir a proposta da unidade técnica e, fundamentadamente, decidiu "dar legitimidade a essas despesas" (peça 40) , de modo que esse valor de R$ 4.892,91 não compõe o valor do débito constante do acórdão recorrido. Sendo assim, mantém-se inalterado o acórdão recorrido.
6. Dos comprovantes de pagamento de Imposto de Renda de Pessoa Jurídica (IRPJ) no total de R$ 12.014,78, impugnados por terem sido considerados despesas próprias da entidade, mas que, na realidade, se trata de Imposto de Renda Retido na Fonte (IRRF) de prestadores de serviço
6.1.   	O recorrente afirma que houve erro de "nomenclatura" nos lançamentos de Imposto de Renda Pessoa Jurídica (IRPJ) , sendo considerado como despesas próprias da entidade e divergentes do plano de trabalho, totalizando R$ 12.014,78. Na realidade - acentua o recorrente - trata-se de Imposto de Renda Retido na Fonte (IRRF) , como pode ser observado nas próprias guias (DARF) às páginas 42, 43, 45, 50, 63, 66, 70, 74, 80, 83 e 107 da "peça 5" [o correto é peça 33], gerado pelo pagamento a prestadores de serviços através de RPA - Recibo de Pagamento Autônomo, o que se comprova também pela DIRF 2012, ano-calendário 2011, conforme declarações abaixo (peça 53, p. 5-12) .
6.2.	Diz ainda o recorrente que "A retenção do imposto de renda na fonte sem o recolhimento aos cofres públicos caracteriza crime tributário, conforme artigo 2° da Lei 8.137/1990". Esclarece que todos os recursos aportados ao projeto cultural Pronac 08-2343 não geraram recolhimento de IRPJ, que não foi solicitado tampouco autorizado o custeio disso (peça 53, p. 12-13) .
Análise
6.3.	A análise da irregularidade em questão encontra-se no Relatório do Acórdão recorrido, nos termos a seguir reproduzidos (peça 41, p. 6-7) :
29. Entre os documentos apresentados, há comprovantes de pagamento de Imposto de Renda de Pessoa Jurídica (IRPJ) com os recursos captados no âmbito do projeto, totalizando R$ 12.014,78, da seguinte maneira:
	Cheque
	Data
	Valor (R$) 
	Recibo
	Item da tabela dos responsáveis

	850045
	20/4/2011
	804,89
	Peça 5, p. 42 
	35

	850046
	20/4/2011
	850,22
	Peça 5, p. 43
	36

	850077
	20/5/2011
	1.161,61
	Peça 5, p. 45
	38

	850089
	20/6/2011
	764,98
	Peça 5, p. 50
	43

	850160
	20/7/2011
	1.161,62
	Peça 5, p. 63
	56

	850172
	19/8/2011
	1.161,62
	Peça 5, p. 66
	59

	850221
	20/9/2011
	1.168,54
	Peça 5, p. 70
	63

	850239
	20/10/2011
	1.540,07
	Peça 5, p. 74
	67

	850294
	18/11/2011
	1.152,53
	Peça 5, p. 80
	73

	850307
	20/12/2011
	1.152,53
	Peça 5, p. 83
	77

	850337
	18/1/2012
	1.096,17
	Peça 5, p. 107
	101

30. Há também comprovantes de pagamentos pela prestação de serviços de contabilidade, que totalizaram R$ 4.000,00:
[...]
31. Como se verifica na planilha orçamentária do projeto (peça 5, p. 4-5) , não foi autorizado o custeio de IRPJ com os recursos da União, tampouco de serviços de contabilidade. [...].
32. Portanto, trata-se de despesas próprias da entidade, que por ela deveriam ter sido pagas. [...].
33. Desta forma, verifica-se que foi gerado um dano ao erário no total de R$ 16.014,78 (R$12.014,78 + R$4.000,00) relativo à realização de despesas em itens não permitidos ou incompatíveis com o objeto do Pronac 08-2343, o que contraria o art. 8º, inciso I, da Instrução Normativa STN 1/1997, razão pela qual se propõe não aceitar os comprovantes relativos a tais despesas como evidência da boa e regular aplicação dos recursos, mantendo-se o débito relativo a eles.
6.4.	 Pelas guias de DARF presentes nos autos à peça 33, tendo em vista o código de receita utilizado em todas elas - 0588 - pode-se confirmar que se trata de imposto de renda de pessoa física, oriundo do "Rendimento do Trabalho sem Vínculo Empregatício" e, por meio de simples consulta ao site de pesquisas Google, obteve-se a informação de que tal código é utilizado para o "recolhimento do imposto de renda retido em decorrência de importâncias pagas por pessoa jurídica à pessoa física".
6.5.	Com efeito, pelos Recibos de Pagamento a Autônomo (RPA) presentes nos autos, v.g., à peça 53, p. 3-4, verifica-se que houve desconto a título de IRRF do valor dos serviços prestados.
6.6.	Assim, há evidências de que "os comprovantes de pagamento de Imposto de Renda de Pessoa Jurídica (IRPJ) " não são de despesas próprias da entidade, mas de recolhimento de Imposto de Renda Retido na Fonte decorrente do pagamento de serviços prestados por autônomos. Por conseguinte, entende-se que o débito imputado ao recorrente no total de R$ 12.014,78 restou elidido.
7. Das justificativas para os pagamentos de serviço de contabilidade, impugnados por não haver autorização para a contratação de serviços terceirizados de contabilidade
7.1.	O recorrente esclarece que, à época da elaboração do projeto Pronac 08-2343, aprovado em 2008, o Diretor Financeiro da entidade era o Sr. Heitor Fernando Panhoca, contador aposentado, por isso não se fez necessário contratar um profissional contábil, por economicidade. Ocorre que em 2010, o Sr. Heitor renunciou ao cargo, sendo nomeado para a vaga o Sr. Eduardo Belloti Torres, que não tem formação contábil, conforme ata da Assembleia Geral Ordinária de 30/06/2010. Neste caso e de boa-fé, lançaram mão da rubrica de "auxiliar administrativo" para o pagamento de serviços terceirizados de contabilidade, atividade imprescindível, ao custo mensal de R$ 800,00, mas não informou ao MinC à época, pelo que implora a reconsideração.
Análise
7.2.	A análise da irregularidade em questão encontra-se no Relatório do Acórdão recorrido, nos termos abaixo transcritos (peça 41, p. 7) :
30. Há também comprovantes de pagamentos pela prestação de serviços de contabilidade, que totalizaram R$ 4.000,00:
	Cheque
	Data
	Valor (R$) 
	Recibo
	Item da tabela dos responsáveis

	-
	10/06/2011
	800,00
	Peça 5, p. 48
	41

	-
	19/07/2011
	800,00
	Peça 5, p. 61
	54

	-
	27/09/2011
	800,00
	Peça 5, p. 71
	64

	-
	13/10/2011
	800,00
	Peça 5, p. 72
	65

	-
	14/11/2011
	800,00
	Peça 5, p. 78
	71

31. Como se verifica na planilha orçamentária do projeto (peça 5, p. 4-5) , não foi autorizado o custeio de IRPJ com os recursos da União, tampouco de serviços de contabilidade. Na planilha, autorizou-se apenas a contratação de um único diretor administrativo, financeiro e contábil (cuja contratação ocorreu conforme recibos da peça 33, p. 8, 28 e 29) , mas não de serviços terceirizados de contabilidade.
[...]
33. Desta forma, verifica-se que foi gerado um dano ao erário no total de R$ 16.014,78 (R$12.014,78 + R$4.000,00) relativo à realização de despesas em itens não permitidos ou incompatíveis com o objeto do Pronac 08-2343, o que contraria o art. 8º, inciso I, da Instrução Normativa STN 1/1997, razão pela qual se propõe não aceitar os comprovantes relativos a tais despesas como evidência da boa e regular aplicação dos recursos, mantendo-se o débito relativo a eles.
7.3.	Segundo a justificativa do recorrente, o projeto aprovado em 2008 não previa a realização de despesa com serviços terceirizados de contabilidade, alegadamente porque o Diretor Financeiro da entidade à época, Sr. Heitor Fernando Panhoca, contador aposentado, prestaria tais serviços, por questão de economicidade, mas ele renunciou em 2010, o que levou a entidade a "lançar mão da rubrica de 'auxiliar administrativo' para o pagamento de serviços terceirizados de contabilidade" (peça 33, p. 48, 61, 71, 72 e 78) .
7.4.	Como se vê, a entidade proponente não propôs ao Minc a alteração no orçamento do projeto que se tornou necessária e, o que é mais grave, manteve o pagamento ao Diretor Financeiro que sucedeu ao renunciante, com recursos, ao que parece, destinados ao pagamento dos serviços contábeis (peça 33, p. 8, 28 e 29) .
7.5.	Ocorre que, conforme mencionado no Relatório do Acórdão recorrido (peça 41, p. 7) , na planilha orçamentária do projeto foi autorizada "apenas a contratação de um único diretor administrativo, financeiro e contábil, cuja contratação ocorreu (peça 33, p. 8, 28-29) , mas não de serviços terceirizados de contabilidade" (peça 41, p. 7) . Vale dizer, houve pagamentos ao Diretor Financeiro da entidade e, ao mesmo tempo, pagamentos a empresa terceirizada pela prestação de serviços contábeis. Diante de tais informações, conclui-se que a justificativa ora apresentada não se mostra suficiente para elidir o débito imputado no valor total de R$ 4.000,00.
CONCLUSÃO
8.	Da análise de mérito do presente recurso, conclui-se que:
	a) os recibos de pagamento à Sra. Luciana de Araújo Caixeta, no valor total de R$ 4.892,91, antes impugnados na proposta da unidade técnica, por ausência de assinatura, agora reapresentados com a assinatura dela, na verdade não impactam o acórdão recorrido, visto que a referida proposta não fora acatada pelo Relator, de sorte que o valor aqui mencionado não compõe o débito remanescente que foi imputado;
	b) os comprovantes de pagamento de Imposto de Renda de Pessoa Jurídica (IRPJ) no total de R$ 12.014,78, impugnados por terem sido considerados despesas próprias da entidade, na realidade, trata-se de Imposto de Renda Retido na Fonte (IRRF) de prestadores de serviço, o que pode ser comprovado também pela DIRF 2012, ano-calendário 2011. Assim, o débito imputado no referido valor restou elidido; e
	c) as justificativas apresentadas para os pagamentos de serviços de contabilidade, totalizando R$ 4.000,00, com recursos da rubrica "Auxiliar Administrativo", os quais foram impugnados por não haver autorização para a contratação de serviços terceirizados de contabilidade, mas apenas de um único diretor administrativo, financeiro e contábil, não se mostram suficientes para elidir o débito imputado no citado valor.
8.1.	Por conseguinte, opina-se no sentido de dar provimento parcial ao presente recurso. Registra-se, por oportuno, que não obstante o afastamento de parcela do débito, observa-se que do confronto entre o crédito e os débitos remanescentes atualizados, permanece saldo a ser ressarcido aos cofres públicos.
PROPOSTA DE ENCAMINHAMENTO
9.	Ante o exposto, submetem-se os autos à consideração superior, propondo, com fundamento nos artigos 32, inciso I, e 33 da Lei 8.443/1992, conhecer do recurso e, no mérito, dar-lhe provimento parcial para;
	a) afastar parcelas do débito imputado no item 9.2 do Acórdão 4597/2021-TCU-Segunda Câmara, de modo que o débito remanescente passe a ter a seguinte composição:
	Data da ocorrência
	Valor (R$) 
	Débito/Crédito

	10/06/2011
	800,00
	Débito

	19/07/2011
	800,00
	Débito

	27/09/2011
	800,00
	Débito

	13/10/2011
	800,00
	Débito

	14/11/2011
	800,00
	Débito

	19/11/2011
	1.335,00
	Débito

	27/2/2012
	12.611,66
	Crédito

	b) informar o recorrente e demais interessados do acórdão a ser proferido, destacando que o relatório e o voto que o fundamentam podem ser acessados por meio do endereço eletrônico www.tcu.gov.br/acordaos.
                   É o Relatório.

não há

Subprocurador-Geral Lucas Rocha Furtado

TOMADA DE CONTAS ESPECIAL. CONVÊNIO. MINISTÉRIO DA CULTURA. IMPUGNAÇÃO PARCIAL DAS DESPESAS RELATIVAS DO PROJETO CULTURAL PRONAC 08-2343 - "TEMPORADA ORQUESTRA FILARMÔNICA DE SÃO CARLOS". CITAÇÃO. COMPROVAÇÃO DE PARTE DAS DESPESAS REALIZADAS. ACOLHIMENTO PARCIAL DAS ALEGAÇÕES DE DEFESA. IRREGULARIDADE DAS CONTAS. DÉBITO. MULTA. RAZÕES SUFICIENTES PARA REFORMAR PARCIALMENTE O ACÓRDÃO RECORRIDO. PROVIMENTO PARCIAL.

TOMADA DE CONTAS ESPECIAL (TCE)

Secretaria de Recursos (Serur)

O recurso de reconsideração em Tomada de Contas Especial (TCE) merece ser conhecido por estarem preenchidos os requisitos de admissibilidade aplicáveis à espécie.
2.	Cuida-se recurso de reconsideração interposto por Douglas Gomes da Silva, Presidente da Diretoria Executiva da Associação Orquestra Filarmônica de São Carlos/SP, contra o Acórdão 4597/2021-TCU-Segunda Câmara (relator Ministro Aroldo Cedraz) .
3.     Impende esclarecer que a Secretaria Executiva do Ministério da Cultura (MinC) aprovou o projeto cultural apresentado pela Associação Orquestra Filarmônica de São Carlos (Pronac 08-2343) , em 2008, autorizando a captação de R$ 1.597.132,00 no período de 24/11 a 31/12 de 2008, prorrogado até 31/12/2011. O prazo final para a apresentação da prestação de contas foi o dia 30/1/2012.
4.      Entretanto, a Orquestra Sinfônica captou o valor de R$ 700.000,00 em duas parcelas de R$ 259.724,52 e de R$ 440.275,48, ambas em 30/12/2010, sendo o valor total creditado na conta específica em 26/1/2011, de acordo com os recibos e o extrato bancário anexados.
5.         A referida TCE foi instaurada em desfavor da Associação Orquestra Filarmônica de São Carlos, como proponente, e do Sr. Douglas Gomes da Silva, como responsável, em razão da reprovação da prestação das mencionadas contas pelo valor original de R$ 265.916,05, tendo em vista o cumprimento parcial do objeto e dos objetivos do Pronac 08-2343.
6.	Por meio do acórdão ora recorrido, a 2a Câmara acatou parcialmente as alegações de defesa apresentadas pelo recorrente e pela Associação Orquestra Filarmônica de São Carlos, julgou irregulares as suas contas, condenando-os solidariamente em débito e aplicando-lhes, individualmente, a multa prevista no art. 57 da Lei 8.443/1992.
7.           Irresignado com a decisão, o recorrente indaga se, conforme resumiu a Serur:
a) os recibos de pagamento à Sra. Luciana de Araújo Caixeta, no valor total de R$ 4.892,91, que haviam sido impugnados por ausência de assinatura, agora reapresentados com a assinatura dela, juntamente com cópia de e-mail enviado para o recorrente e da Dirf 2012, são suficientes para elidir o débito nesse valor (peça 53, p. 2-4) ;
b) os comprovantes de pagamento de Imposto de Renda de Pessoa Jurídica (IRPJ) no total de R$ 12.014,78, impugnados por terem sido considerados despesas próprias da entidade, na realidade, trata-se de Imposto de Renda Retido na Fonte (IRRF) de prestadores de serviço, o que pode ser comprovado também pela DIRF 2012, ano-calendário 2011 (peça 53, p. 5-13) ; e
c) podem ser aceitas as justificativas ora apresentadas para os pagamentos pela prestação de serviços de contabilidade, totalizando R$ 4.000,00, impugnados por não haver autorização para a contratação de serviços terceirizados de contabilidade, mas apenas de um diretor administrativo, financeiro e contábil, o que ocorreu, conforme recibos à peça 33, p. 8, 28 e 29 (peça 53, p. 13-17) .
8.	Após a análise da peça recursal e seus anexos, a Serur enfatizou que os recibos de pagamento à Sra. Luciana de Araújo Caixeta, no valor total de R$ 4.892,91, agora reapresentados com a assinatura dela, não trazem reflexo ao débito imputado aos responsáveis. 
9.	Isso deve-se ao fato de o relator não ter acolhido a proposta da unidade técnica de glosa destes recibos por falta de assinatura da Sra. Luciana, não constando como débito, na decisão recorrida, o valor de R$ 4.892,91.
10.	Em outro giro, o débito de R$ 12.014,78 relativo ao pagamento de Imposto de Renda de Pessoa Jurídica (IRPJ) , o qual foi impugnado por ser considerado como despesa própria da entidade, deve ser elidido. Verifica-se que, pela DIRF 2012, ano-calendário 2011, trata-se de Imposto de Renda Retido na Fonte (IRRF) de prestadores de serviço.
11.	Por fim, as justificativas apresentadas para o pagamento de serviços de contabilidade, no valor de R$ 4.000,00, não foram hábeis a afastar a irregularidade apontada nos autos por não haver autorização para a contratação de serviços terceirizados de contabilidade.
12.	O recorrente alega que o Sr. Heitor Fernando Panhoca, contador aposentado e Diretor Financeiro da Associação Orquestra Filarmônica de São Carlos à época, o qual prestaria os referidos serviços contábeis - o que se enquadraria na autorização para contratação de um diretor administrativo, financeiro e contábil - renunciou em 2010.
13.	Diante da renúncia do Diretor Financeiro, a entidade lançou mão da rubrica "auxiliar administrativo" para o pagamento de serviços terceirizados de contabilidade.
14.	O que se verifica, entretanto, é que não houve solicitação ao MinC para alteração do projeto, em vista das mudanças feitas pela Associação como a manutenção do pagamento do sucessor do Diretor Financeiro e, ao mesmo tempo, a realização de pagamento à empresa terceirizada pela prestação de serviços contábeis. Assim, a argumentação do recorrente é insatisfatória para a supressão do débito de R$ 4.000,00. 
  Em face do exposto, acolho as análises e conclusões da Serur para dar provimento parcial ao presente recurso de reconsideração para elidir o débito mencionado no item 10 supra e Voto por que seja adotado o Acórdão que ora submeto ao escrutínio do Colegiado.
TCU, Sala das Sessões, em 30 de novembro de 2021.
RAIMUNDO CARREIRO 
Relator